【裁判字號】    98,訴,1244
【裁判日期】    990525
【裁判案由】    偽造有價證券
【裁判全文】
臺灣桃園地方法院刑事判決              98年度訴字第1244號
公  訴  人  臺灣桃園地方法院檢察署檢察官
被      告  甲○○
選任辯護人  毛仁全律師
上列被告因偽造有價證券案件，經檢察官提起公訴（98年度偵字
第17406 號），本院判決如下：
    主  文
甲○○無罪。
    理  由
一、公訴意旨略以：被告甲○○與乙○○間存有新臺幣（下同）
    200 萬元之借貸或合夥關係，因乙○○無力清償餘額152 萬
    5,000 元，雙方為解決債務，於民國90年9 月3 日與93年5
    月6 日，分別在被告甲○○位於桃園縣桃園市○○○路○段
    151 巷2 弄9 號住處內，由被告甲○○執空白支票予乙○○
    ，由乙○○簽發本票，簽名蓋章，惟未蓋用丙○○私章，嗣
    再因乙○○無力清償，被告甲○○為取得對於任教職中，薪
    資穩定之丙○○之強制執行名義，竟基於偽造有價證券之犯
    意，委託不知清之某刻印店人員，偽刻「丙○○」私章，在
    前開之系爭本票2 紙擅自蓋用「丙○○」印文，足生損害於
    丙○○。嗣因乙○○無力履行其與被告甲○○之債務，反向
    法院提出確認本票債權不存在事件，雙方於97年7 月25日下
    午3 時15分，在臺灣桃園地方法院民事第5 法庭和解，當庭
    由法官製作和解筆錄，惟乙○○事後仍無力履行和解內容，
    被告甲○○遂據以行使該偽造本票，向臺灣桃園地方法院檢
    察署檢察官申告乙○○、丙○○涉犯詐欺案件，經該署檢察
    官於98年7 月9 日上午11時32分在第16偵查庭偵訊詐欺案件
    時，查悉上情，簽分偵辦。因認被告甲○○係涉犯刑法第
    201 條第1 項之偽造有價證券罪。
二、證據能力：
  (一)按被告以外之人於審判外之言詞或書面陳述，除法律有規定
    者外，不得作為證據；被告以外之人於偵查中向檢察官所為
    之陳述，除顯有不可信之情況者外，得為證據；被告以外之
    人於審判外之陳述，雖不符前4 條之規定，而經當事人於審
    判程序同意作為證據，法院審酌該言詞陳述或書面陳述作成
    時之情況，認為適當者，亦得為證據；當事人、代理人或辯
    護人於法院調查證據時，知有第159 條第1 項不得為證據之
    情形，而未於言詞辯論終結前聲明異議者，視為有前項之同
    意。刑事訴訟法第159 條第1 項、第159 條之1 第2 項、第
    159 條之5 分別定有明文。查證人乙○○、丙○○於偵查中
    向檢察官所為之證述，屬被告以外之人於審判外所為之陳述
    ，依刑事訴訟法第159 條第1 項規定，屬傳聞證據。惟現階
    段刑事訴訟法規定檢察官代表國家偵查犯罪、實施公訴，依
    法其有訊問被告、證人及鑑定人之權，證人、鑑定人且須具
    結，而實務運作時，檢察官偵查中向被告以外之人所取得之
    陳述，原則上均能遵守法律規定，不致違法取供，其可信度
    極高，是以，刑事訴訟法於92年2 月6 日修正時，即為兼顧
    理論與實務，以該法第159 條之1 第2 項規定，除顯有不可
    信之情況者外，得為證據。本院審酌前開證人於偵查中向檢
    察官所為之陳述，已依法具結，又非檢察官非法取供，是無
    顯有不可信之情況，得為證據。另查卷附據以認定被告犯罪
    事實有無之屬傳聞證據之證據能力，當事人與辯護人於本院
    審判中均同意作為證據，本院審酌各該證據查無有何違反法
    定程序取得之情形，亦無顯有不可信與不得作為證據等情，
    故認為適當，是均為有證據能力。
  (二)另被告選任之辯護人雖為被告辯稱，檢察官所引之乙○○所
    簽發之本票影本2 紙，係屬影本而非原本，自無證據能力云
    云。然卷附該等影本2 紙（他字卷第32頁至第33頁參照），
    除無「丙○○」偽造用印外，餘「乙○○」簽名、用印、其
    他手寫記載及印刷字體，悉與被告提出之本票原本完全相符
    ，且得以證明系爭本票原本原無「丙○○」偽造用印，進而
    證明丙○○之用印係乙○○填發並簽名完畢後，為人用印偽
    造之事實，是與本件被告所涉之偽造有價證券犯罪事實之有
    無具有關連性，更為證明犯罪事實有無所必要。是該等影本
    2 紙形式上既與原本相符，又與待證事實之證明具有關連性
    與必要性，因認有證據能力，合先敘明。
三、按犯罪事實應依證據認定之，無證據不得認定犯罪事實。又
    不能證明被告犯罪者，應諭知無罪之判決，刑事訴訟法第
    154 條第2 項、第301 條第1 項分別定有明文。再按事實之
    認定，應憑證據，如未能發現相當證據，或證據不足以證明
    ，自不能以推測或擬制之方法，為裁判基礎；且認定不利於
    被告之事實須依積極證據，苟積極證據不足為不利於被告事
    實之認定時，即應為有利於被告之認定；另認定犯罪事實所
    憑之證據，雖不以直接證據為限，間接證據亦包括在內，然
    無論直接證據或間接證據，其為訴訟上之證明，須於通常一
    般之人均不致有所懷疑，而得確信其為真實之程度者，始得
    據之為有罪之認定，倘其證明尚未達到此一程度，而有合理
    之懷疑存在，無從使事實審法院得有罪之確信時，即應由法
    院為諭知被告無罪之判決（最高法院40年台上字第86號、30
    年上字第816 號、76年台上字第4986號判例參照）。
四、本件公訴人認被告涉犯刑法201 條第1 項之偽造有價證券犯
    嫌，無非係以證人乙○○、丙○○證述及系爭本票影本2 紙
    、撤回告訴狀、公務電話紀錄等件資為論據。訊據被告甲○○堅決否認有何偽造有價證券犯行，辯稱：系爭面額200 萬
    元之本票，我在本票背面記載乙○○之還款計畫，乙○○簽
    名後，我要求乙○○有其妻丙○○共同發票以為擔保，乙○○把本票拿回去，後來給我時本票已經有乙○○與丙○○之
    蓋章；另面額54萬元之本票，則是乙○○簽好自己拿來給我
    ，給我時該張本票已有乙○○與丙○○之蓋章；兩張本票「
    丙○○」偽造印文都不是我蓋的等語。
五、經查：
  (一)卷附之系爭本票2 紙，均為乙○○所簽發，票載發票日90年
    9 月3 日、票面金額200 萬元之本票，正面有「乙○○」簽
    名並蓋「乙○○」之印文，為乙○○親自簽名、用印，背面
    記載「每月還3 萬元正、以12年平均攤還」等語及其下所載
    還款時程，為被告甲○○記載；另背面記載「每月8 日付3
    萬元本息」等語，為乙○○記載；本息二字前方「乙○○」
    印文，亦為乙○○用印；另票載發票日93年5 月6 日、票面
    金額56萬之本票，正面有「乙○○」簽名並蓋「乙○○」之
    印文，為乙○○親自簽名、用印，背面記載「此本票金額補
    92 年 至即日，1 年6 個月，每個月3 萬元之差額，共計54
    萬元整」等語，為乙○○記載等情，業經證人乙○○、丙○○證述詳確，亦為被告所自承無誤，且有系爭本票2 紙在卷
    足參（審查卷第27頁至第28頁參照），堪信為真實。至系爭
    本票2 紙正面「乙○○」印文下方之「丙○○」印文，以及
    面額200 萬元本票背面本息二字上方押印之「丙○○」印文
    ，均非丙○○用印而係未經丙○○授權為人偽造等情，亦據
    證人乙○○、丙○○述明一致在卷，亦有前開本票2 紙在卷
    足參，亦可認定。
  (二)然查，證人乙○○雖於本院審理時證稱：系爭本票2 紙均為
    我所簽發，本票2 紙簽發完畢，都還沒有丙○○的章等語（
    本院第53頁至第54頁背面參照）。參見卷附之系爭本票影本
    2 紙，僅有乙○○與被告簽名、用印、填載應記載事項及手
    寫還款計畫，並無「丙○○」印文乙情（偵查卷第32頁至第
    33頁）雖得以證明系爭本票2 紙分別為乙○○、被告二人簽
    名、用印、填載應記載事項及手寫還款計畫後，「丙○○」
    偽造印文始為人偽造於系爭本票2 紙之上。然系爭本票2紙
    正面偽造之「丙○○」印文，究如證人乙○○所證，乙○○
    填發系爭本票2 紙後即交予被告收執，「丙○○」偽造印文
    係被告其後自行刻印偽造之；或如被告所辯，被告自乙○○
    處收取本票之際即有「丙○○」偽造印文其上，「丙○○」
    偽造印文係乙○○所為，實為各執一詞。以系爭本票2 紙之
    「丙○○」印文既為人偽造，且均為乙○○交予被告收執，
    系爭本票之接觸者僅被告與乙○○二人，被告或乙○○二人
    即難逃涉犯偽造有價證券干係，是為脫免一己之重罪犯嫌，
    乙○○實有動機指系爭本票上「丙○○」印文非其所蓋而係
    被告為之，故而佯稱為不利於被告之證詞。參照系爭本票2
    紙之簽發原由，係被告自82年間起投資乙○○之珠寶生意，
    乙○○遂陸續積欠債務，進而分別於90年9 月3 日、93年5
    月6 日簽發本票以清償之，此經證人乙○○與被告述明在卷
    ，則乙○○對於被告既積欠債務數額甚巨，且自82年間起業
    已積欠時日已久，被告尚不要求乙○○需一次償還，允以乙○○分期償還之利益，參照乙○○至97年7 月25日與被告達
    成和解後尚無力履行和解內容，顯見並無還款能力，是被告
    基於債權人之經濟優勢，要求無還款能力之乙○○須得其妻
    丙○○之擔保，於法於理，甚為合理，實無須捨此而不為，
    以偽造有價證券之非法手段，取得於法律上亦屬無效之擔保
    利益。參見證人丙○○於本院審理時具結證稱：我先生乙○○雖然是退休老師，但喜歡做副業，他財產往來事不會告訴
    我，乙○○退休金拿去哪我不知道，他告訴我是拿去大陸投
    資，但我也不知道是真的假的，乙○○拿18% 優惠存款利息
    每月還甲○○3 萬元的事，我也不知道，乙○○通常是東窗
    事發後，才願意告訴我事情的嚴重性等語（本院卷第62 頁
    參照），顯見乙○○素來極少將其個人財務狀況透露與其妻
    丙○○知悉，是被告既有可能利用債權人之經濟優勢，要求
    無還款能力之乙○○須得其妻丙○○之擔保，乙○○素來又
    極少將其個人財務狀況透露予其妻丙○○知悉，益見乙○○
    實有在被告之要求下，未得其妻同意遽而兩次在系爭本票2
    紙蓋用「丙○○」偽造印文以求得分期清償債務之動機。
  (三)再查，證人乙○○於本院99年5 月11日審判期日經本院詢問
    後，經提供紙張簽名、用印共計15組，各組用印均與簽名平
    行，並無明顯高或低於簽名之情狀，並在紙張空間許可情況
    下均沿簽名後方用印之情，有其當庭簽名與用印之紙在卷可
    稽（本院卷第68頁參照），核與證人乙○○於本院審理時亦
    具結證稱：「（你的印文蓋在你的簽名的後方是你的習慣嗎
    ？）平常是這樣」、「（一般你寫字後面需要蓋章當做證明
    的話，你的章會蓋在字最後面、字體上面還是字體前面？）
    平常蓋在字的後面，不會蓋在字上」、「（會蓋在字的前面
    嗎？）不會」等語相符（本院卷第52 頁 背面至第53頁參照
    ），是依證人乙○○所證其書寫與用印之習慣悉如其於本院
    審理時簽名與用印所示，用印係與書寫文字平行，並無明顯
    高於或低於書寫文字之現象，且係用印於書寫文字後方，而
    非書寫文字前方或押印其上。參諸系爭本票2 紙之乙○○簽
    名與用印均係乙○○親自為之，業據證人乙○○證述無誤。
    然該2 紙本票正面所蓋之「乙○○」之印文，雖均係沿簽名
    後方用印，然用印位置均係高於簽名之中心延伸線以上，甚
    為明顯，亦有系爭本票2 紙在卷可稽。顯見乙○○於用印之
    際，一反其於書寫文字後方平行蓋印之用印習慣，而用印突
    出於簽名中心延伸線之上，或為有意預留簽名之中心延伸線
    以下之留白，用供「丙○○」偽造印文之蓋用。次查，系爭
    面額200 萬元本票背面經乙○○記載「每月28日付3 萬元」
    ，並換行記載「本息」二字，乙○○則在「本息」二字前方
    用印，然「本息」二字後方有留白明顯可供蓋用其印，有該
    面額200 萬元本票影本在卷可稽。又見乙○○於該張200 萬
    元本票背面之用印，一反其於書寫文字後方平行蓋印之用印
    習慣，而用印於書寫文字前方。是綜上二情，系爭本票影本
    2 紙之乙○○簽名與用印均係乙○○親自為之，乃乙○○於
    系爭本票2 紙正面高於簽名中心延伸線之上用印，且於面額
    200 萬元本票背面「本息」二字前方用印，均明顯有悖於其
    於書寫文字後方平行用印之習慣，就系爭本票2 紙正面似更
    有意留白以供「丙○○」偽造印文之蓋用。從而，實為有合
    理之懷疑足認系爭本票正面與背面「丙○○」印文係證人乙○○所偽造。是難純以證人乙○○之指訴，斷定系爭本票2
    紙上「丙○○」印文為被告偽造乙事確為實在。
  (四)另公訴意旨雖以乙○○於本院99年5 月11日審判期日所為簽
    名、用印係在空白紙張為之，核與系爭本票2 紙正面尚有其
    他印刷文字存在，是有可能造成乙○○用印與平日習慣不符
    之情，雖非無據，然以乙○○於本院審理時既已證稱於書寫
    文字後方平行用印為其習慣，核與其於空白紙張簽名與用印
    情狀完全相符，乙○○於系爭本票2 紙所為用印又與其習慣
    不合，另系爭本票2 紙正面蓋印與其習慣不合之處，更有留
    白可供「丙○○」偽造印文之蓋用，是證人乙○○是否即為
    被告所辯稱之「丙○○」偽造印文之行為人，雖難認定，然
    已有合理之懷疑認「丙○○」偽造印文為乙○○所蓋之可能
    。另以乙○○於面額200 萬元本票背面在「本息」二字前方
    用印亦與不合其習慣，然參看該用印四周為大面留白，並無
    何等印刷文字得以滋擾、影響乙○○之用印之情，然乙○○
    之用印仍見與其習慣不合，更難認乙○○用印一反平日習慣
    之情，係受本票印刷文字影響所致。再以公訴人雖以被告涉
    有偽造有價證券罪後，竟多次與被告夫妻聯繫，主動示好，
    並電聯書記官表示欲進行調解，嗣更具狀撤回對被告夫妻之
    詐欺告訴，顯係畏罪，欲息事寧人之舉乙情為被告涉犯偽造
    有價證券之罪之論據，然面對刑事偵查、追訴者，幡然悔悟
    者有之、勾串共犯或證人者有之、冷顏面對者有之、強詞奪
    理者有之，無辜者因不諳訴訟為求免除訟累牢獄之災、寧可
    委身下求、意圖息事寧人亦不在少，苟無確實實據足資認定
    被告偽造文書犯行，實難以本件被告對於告訴人乙○○等主
    動連繫、示好甚欲行調解等情，論斷被告偽造有價證券犯行
    確屬實在。末公訴人雖聲請經被告同意送測謊鑑定，然按「
    當事人、代理人、辯護人或輔佐人聲請調查之證據，法院認
    為不必要者，得以裁定駁回之。下列情形，應認為不必要：
    一、不能調查者。二、與待證事實無重要關係者。三、待證
    事實已臻明瞭無再調查之必要者。四、同一證據再行聲請者
    」，刑事訴訟法第163 條之2 定有明文。查測謊鑑定準確度
    非可達百分之百，為本院辦理刑事案件已知之事，就本件而
    論，縱令鑑定結果認被告受測之際情緒波動，認被告有說謊
    現象，然公訴人所舉之積極證據既不足確實證明被告確有偽
    造有價證券犯行，亦不能徹底排除系爭本票上乙○○之用印
    有合理可疑之抗辯情事如前，因此，測謊結果自不足據為對
    被告不利認定之唯一證據，是項證據調查之聲請尚無調查之
    必要，爰不予准許之。
  (六)從而，公訴人所提前揭證據，均無從確實證明系爭本票2 紙
    之「丙○○」偽造印文為被告偽造，且從證人於系爭本票2
    紙用印一反於平日習慣之情事，亦有合理之可疑認定「丙○○」偽造印文係證人乙○○所為，是難認被告即為偽造有價
    證券之行為人。揆諸首開判例意旨，實難遽為不利於被告之
    認定。
六、綜上所述，公訴人所提證據，無以證明被告確實有偽造有價
    證券犯行。此外，復查無其他積極證據，足資證明被告確有
    公訴意旨所指之犯行，揆諸首揭規定及說明，本案不能證明
    被告犯罪，仍有可疑，即應為無罪判決之諭知。
本案經檢察官簡方毅到庭執行職務。
中    華    民    國    99    年    5     月    25    日
                  刑事第十一庭  法  官  蔡榮澤
                                法  官  林蕙芳
                                法  官  吳宗航
以上正本證明與原本無異。
如不服本判決應於收受本判決後10日內向本院提出上訴書狀，並
應敘述具體理由，如未敘述上訴理由者，應於上訴期間屆滿後20
日內補提理由書狀於本院（均須按他造當事人之人數附繕本）「
切勿逕送上級法院」。
                                書記官  鄭乃甄
中    華    民    國    99    年    5     月    26    日

司法院資訊處製作；財團法人民間司法改革基金會備份。
